【裁判字號】    99,簡,78
【裁判日期】    990730
【裁判案由】    綜合所得稅
【裁判全文】
臺北高等行政法院判決
                                        99年度簡字第78號
原      告  甲○○
被      告  財政部臺灣省北區國稅局
代  表  人  乙○○○○○○住同上
訴訟代理人  丁○○
上列當事人間綜合所得稅事件，原告不服財政部中華民國98年12
月21日台財訴字第09800603540 號訴願決定（案號：第09803489
號），提起行政訴訟，本院判決如下：
    主  文
原告之訴駁回。
訴訟費用由原告負擔。
    事實及理由
一、程序事項：
  (一)本件因屬不服行政機關所為稅捐課徵而涉訟，其標的之金額
    為新臺幣（下同）84,228元（即補徵稅額60,163 元 及罰鍰
    24,065元），係在400,000 元以下，依民國99年1 月13日修
    正公布，同年5 月1 日施行之行政訴訟法第229 條第1 項第
    1 款、第2 款及第2 項規定，應適用簡易程序，合先敘明。
  (二)本件原告起訴後，被告之代表人已由陳文宗變更為邱政茂，
    再變更為吳自心，茲由新任代表人分別具狀聲明承受訴訟，
    核無不合，應予准許。
二、事實概要：緣原告未辦理95年度綜合所得稅結算申報，經被
    告查獲原告當年度有薪資所得合計935,008 元，已超過當年
    度規定免稅額及標準扣除額之合計數，乃按個人標準扣除額
    減除46,000元，核定綜合所得總額新臺幣（下同）935,008
    元，綜合所得淨額734,008 元，補徵應納稅額60,579元，並
    按所漏稅額60,579元處0.4 倍罰鍰24,231元。原告不服，申
    經復查，經被告以98年9 月21日北區國稅法二字第09800147
    02號復查決定（下稱原處分）追減薪資所得3,200 元及罰鍰
    166 元。原告仍表不服，提起訴願，經遭駁回，遂提起本件
    行政訴訟。
三、本件原告主張：
  (一)被告97年7 月25日第2120066362號綜合所得稅核定通知書，
    核定原告綜合所得總額935,008 元，應補稅額60,579元。觀
    諸核定課稅所得額之細項資料，所得資料存放位置中華民國
    全國工業總會、臺北市政府財政局、經濟部、國立竹東高級
    中學之所得資料來源（00000000、00000000、00000000、00
    000000），均係個人講演之鐘點費收入，就此部分而言，依
    所得稅法第4 條第1 項第23款規定，免納所得稅。職是之故
    ，原告請求應將前開個人講演之鐘點費收入合計25,600元扣
    除後，重新核算原告應繳納所得稅額，以符合所得稅法第4
    條第1 項第23款規定。至於被告所引用財政部74年4 月23日
    台財稅字第14917 號函（下稱財政部74年4 月23日函）釋，
    訴願決定機關雖辯稱該函釋係基於主管機關職權，就公私機
    關、團體、事業及各級學校，所發給之鐘點費，屬薪資所得
    或講演鐘點費之認定等技術性、細節性事項所為之釋示，並
    未逾越所得稅法等相關規定之範圍及目的，亦未加重人民稅
    負自得予以援用云云。惟按所得稅法第4 條第1 項第23款規
    定：「左列各種所得，免納所得稅：……個人稿費、版稅
    、樂譜、作曲、編劇、漫畫及講演之鐘點費之收入。」經查
    ，財政部74年4 月23日函釋之說明，僅認為公私機關、團體
    、事業及各級學校，聘請學者、專家專題演講所發給之鐘點
    費，屬所得稅法第4 條第1 項第23款規定之講演鐘點費，而
    公私機關、團體、事業及各級學校，開課或舉辦各項訓練班
    、講習會，及其他類似性質之活動，聘請授課人員講授課程
    ，所發給之鐘點費，則認為屬所得稅法第4 條第1 項第23款
    規定之薪資所得。惟查，「公私機關、團體、事業及各級學
    校，開課或舉辦各項訓練班、講習會，及其他類似性質之活
    動，聘請授課人員講授課程，所發給之鐘點費」，本質上仍
    屬所得稅法第4 條第1 項第23款規定所稱「講演之鐘點費」
    ，然財政部74年4 月23日函釋不附任何實質理由逕將「公私
    機關、團體、事業及各級學校，開課或舉辦各項訓練班、講
    習會，及其他類似性質之活動，聘請授課人員講授課程，所
    發給之鐘點費」，排除適用所得稅法第4 條第1 項第23款規
    定，明顯增加法律所無之限制，實質上已產生加重人民稅負
    之效果，嚴重牴觸所得稅法第4 條第1 項第23款規定，故應
    拒絕適用此明顯牴觸母法之函釋，以避免對人民之財產權造
    成過度侵害。
  (二)被告98年2 月25日98年度財綜所字第F31Z000000000 號裁處
    書，所裁處罰鍰金額24,231元，係依據前開核定通知書之核
    定應補稅額60,579元之0.4 倍計算得出。惟如前述，前開核
    定應補稅額係屬有誤，雖被告於前開復查決定追減罰鍰166
    元，惟罰鍰金額仍應依重新核算之應補稅額據以計算，始屬
    正確。另查，前開裁處書臚列之漏稅額或（暨）罰鍰計算方
    式記載「詳如違章案件漏稅額計算表」，然被告並未提示所
    謂「違章案件漏稅額計算表」予原告，原告對何謂「違章案
    件漏稅額計算表」毫無所悉，不知所稱「詳如」究係何指？
    準此而論，被告於裁處書僅泛稱「詳如違章案件漏稅額計算
    表」，即遽對原告處罰鍰金額24,231元，而未就行使裁量權
    之考量觀點詳予說明，非屬理由完備之處分，顯已違反行政
    程序法第96條第1 項第4 款規定，處分顯有瑕疵。然被告及
    訴願決定機關對此瑕疵卻視而不見，未就原告所提疑義置詞
    論述，顯有重大違誤。另按「凡有中華民國來源所得之個人
    ，應就其中華民國來源之所得，依本法規定，課徵綜合所得
    稅。」、「個人之綜合所得稅，就個人綜合所得總額，減除
    免稅額及扣除額後之綜合所得淨額計徵之。」，分別為所得
    稅法第2 條第1 項及第13條所明定。憲法第19條規定，人民
    有依法律納稅之義務，係指國家課人民以繳納稅捐之義務或
    給予人民減免稅捐之優惠時，應就租稅主體、租稅客體、稅
    基、稅率等租稅構成要件，以法律或法律明確授權之命令定
    之（參照司法院釋字第620 號解釋，此即所謂租稅法律原則
    ）準此而論，依憲法第19條規定之「租稅法律原則」，人民
    有依法律納稅之義務，惟尚無法據此導出人民有依法律自行
    申報綜合所得稅之義務。是以，國家依法課徵所得稅時，納
    稅義務人應自行申報，並提示各種證明所得額之帳簿、文據
    ，以便稽徵機關查核。凡未自行申報或提示證明文件者，稽
    徵機關得依查得之資料或同業利潤標準，核定其所得額。此
    項推計核定方法，與憲法首開規定之本旨並不牴觸。惟依此
    項推計核定方法估計所得額時，應力求客觀、合理，使與納
    稅義務人之實際所得相當，以維租稅公平原則（參照司法院
    釋字第218號解釋）換言之，納稅義務人未依所得稅法第71
    條第1 項規定向稽徵機關辦理結算申報，所導致之法律效果
    應僅限於由稽徵機關調查後，依法核定補徵應納稅額。然而
    ，所得稅法第110 條第2 項卻規定，稽徵機關對納稅義務人
    應照補徵稅額，處3 倍以下之罰鍰，此一罰則規定顯然逸脫
    憲法第19條規定「租稅法律原則」之範疇。另所得稅法第11
    0 條第2 項規定稽徵機關對納稅義務人應照補徵稅額，處3
    倍以下之罰鍰，參酌司法院釋字第616 號解釋之意旨，顯已
    逾越處罰之必要程度，亦違反憲法第23條規定之比例原則，
    與憲法第15條保障人民財產權規定有違，係屬違憲之規定。
    針對所得稅法第110 條第2 項此一牴觸憲法之規定，原告請
    求貴院法官依司法院釋字第371 號解釋、第572 號解釋，以
    之為先決問題裁定停止訴訟程序，並提出客觀上形成確信法
    律為違憲之具體理由，聲請司法院大法官解釋，以昭允協等
    情。
  (三)聲明求為判決：訴願決定及原處分均撤銷。
四、被告抗辯則以：
  (一)本稅：
  1.按「按前3 條規定計得之個人綜合所得總額，減除下列免稅
    額及扣除額後之餘額，為個人之綜合所得淨額。」、「左列
    各種所得，免納所得稅……個人稿費、版稅、樂譜、作曲
    、編劇、漫畫及講演之鐘點費之收入。但全年合計數以不超
    過18萬元為限。」、「薪資所得：凡公、教、軍、警、公私
    事業職工薪資及提供勞務者之所得：一薪資所得之計算，以
    在職務上或工作上取得之各種薪資收入為所得額。二前項薪
    資包括：薪金、俸給、工資、津貼、歲費、獎金、紅利及各
    種補助費。」為行為時所得稅法第17條第1 項、第4 條第23
    款、第14條第1 項第3 類第1 款及第2 款前段所明定。次按
    「二公私機關、團體、事業及各級學校，聘請學者、專家專
    題演講所給之鐘點費，屬所得稅法第4 條第23款規定之講演
    鐘點費，可免納所得稅，但如與稿費、版稅、樂譜、作曲、
    編劇、漫畫等全年合計數，超過新臺幣180,000 元以上部分
    ，不在此限。三公私機關、團體、事業及各級學校，開課或
    舉辦各項訓練班、講習會，及其他類似性質之活動，聘請授
    課人員講授課程，所發給之鐘點費，屬同法第14條第1 項第
    3 類所稱之薪資所得。該授課人員並不以具備教授（包括副
    教授、講師、助教等）或教員身分者為限。」為財政部74年
    4 月23日函所明釋。
  2.原告95年度有薪資所得合計935,008 元，已超過當年度規定
    免稅額及標準扣除額之合計數，未辦理綜合所得稅結算申報
    ，經原查查獲並按個人標準扣除額減除46,000元，核定綜合
    所得淨額734,008 元。原告主張其為公務員，何來其他機關
    團體給付之薪資收入，又上揭收入均係個人講演之鐘點費收
    入，依所得稅法第4 條第1 項第23款規定，免納所得稅，又
    財政部74年4 月23日函排除所得稅法第4 條第1 項第23款規
    定，明顯增加法律所無之限制，行政機關不應再予適用如此
    陳舊且明顯違誤之函釋，以免對人民權益造成過度侵害云云
    。
  3.本件原告取自行政院經濟建設委員會及經濟部中部辦公室2
    筆執行業務所得合計6,400 元屬講演鐘點費之所得，又取自
    國立竹北高級中學薪資所得3,200 元部分，該校已於98年5
    月25日申請更正所得類別為9B（講演鐘點費），該筆薪資所
    得復查決定已予更正為執行業務所得。上開所得依所得稅法
    施行細則第8 條之5 第3 款規定，屬執行業務所得，且依所
    得稅法第4 條第1 項第23款規定定額免納所得稅，並未計入
    所得總額計算，合先敘明。次查原告於中華民國全國工業總
    會、臺北市政府財政局、經濟部及國立竹東高級中學辦理宣
    導講習會、研討班、會議所領取之鐘點費、出席費合計25,6
    00元，屬薪資所得，有中華民國全國工業總會98年6 月2 日
    武行字第0980050420號函、臺北市政府財政局98年5 月21日
    北市財秘字第09831491800 號函、經濟部總務司98年5 月21
    日經總司字第09800582830 號函及國立竹東高級中學傳真收
    據等資料可稽。又所稱財政部74年4 月23日函違誤乙節，依
    該函釋，區分講演鐘點費及授課鐘點費，再參以所得稅法施
    行細則第8 條之5 規定，亦即如所得經歸屬為講演鐘點費，
    即屬執行業務所得，如經歸屬為授課鐘點費，即屬薪資所得
    ，故若系爭所得經認定歸屬講演鐘點費，即屬執行業務所得
    ，自得按所得稅法第4 條第1 項第23款規定予以定額免稅；
    反之，若系爭所得經認定歸屬授課鐘點費，即屬薪資所得。
    國家對人民自由權利之限制，應以法律定之且不得逾越必要
    程度，憲法第23條固定有明文。但法律內容不能鉅細靡遺，
    一律加以規定，其屬細節性、技術性之事項，法律自得授權
    主管機關以命令定之，俾利法律之實施。首揭函釋係財政部
    基於主管機關職權，就公私機關、團體、事業及各級學校，
    所發給之鐘點費，屬薪資所得或講演鐘點費之認定等技術性
    、細節性事項所為之釋示，並未逾越所得稅法等相關規定之
    範圍及目的，亦未加重人民稅負，自得予以援用。是原告主
    張財政部74年4 月23日函釋排除所得稅法第4 條第1 項第23
    款規定，增加法律所無之限制，顯係誤解。從而，復查決定
    核定原告系爭薪資所得25,600元，訴願決定遞予維持，依首
    揭函釋意旨，並無不合。
  (二)罰鍰部分：
  1.按「違反程序或方式規定之行政處分，除依第111 條規定而
    無效者外，因下列情形而補正……。二必須記明之理由已於
    事後記明者。」為行政程序法第114 條第1 項第2 款所明定
    。次按「納稅義務人應於每年5 月1 日起至5 月31日止，填
    具結算申報書，向該管稽徵機關，申報其上一年度內構成綜
    合所得總額……之項目及數額，以及有關減免、扣除之事實
    ，並應依其全年應納稅額減除……扣繳稅額及可扣抵稅額，
    計算其應納之結算稅額，於申報前自行繳納。」、「納稅義
    務人未依本法規定自行辦理結算申報，而經稽徵機關調查，
    發現有依本法規定課稅之所得額者，除依法核定補徵應納稅
    額外，應照補徵稅額，處3 倍以下之罰鍰。」為行為時所得
    稅法第71條第1 項前段及第110 條第2 項所規定。
  2.原告95年度有薪資所得合計935,008 元，未依規定辦理結算
    申報，原查按所漏稅額60,579元處0.4 倍罰鍰24,231元。復
    查決定重行核算漏稅額60,163元處0.4 倍罰鍰24,065元，原
    處罰鍰應予追減166 元。原告主張被告於裁處書臚列之漏稅
    額或（暨）罰鍰計算方式記載「詳如違章案件漏稅額計算表
    」，然被告並未提示該計算表，是該處分非屬理由完備之處
    分，已違反行政程序法第96條第1 項第4 款之規定，處分顯
    有瑕疵，被告卻視而不見，未就原告所提疑義置詞論述，顯
    有重大違誤云云，又所得稅法第110 條第2 項規定，已逸脫
    憲法第19條規定，非無違反憲法第23條之虞，鈞院以之為先
    決問題裁定請停止訴訟，聲請司法院大法官解釋，以昭公允
    等語。
  3.本件原查以原告未辦理95年度綜合所得稅結算申報，查獲原
    告當年度有薪資所得合計935,008 元，已超過當年度規定免
    稅額及標準扣除額之合計數，有核定通知書等相關資料影本
    附原處分機關卷佐證，違章事證明確，乃審酌違章情節，按
    所漏稅額60,579元處0.4 倍罰鍰24,231元，復查決定重行核
    算漏稅額60,163元處0.4 倍罰鍰24,065元。原告95年度有系
    爭所得漏未申報，核有過失。復查決定裁處罰鍰24,065元，
    依首揭規定，核無不合。至原處分裁處書中漏稅額或（暨）
    罰鍰計算方式一欄記載「詳如違章案件漏稅額計算表」，被
    告漏未將該計算表寄送原告乙節，經原告提出復查，原查先
    以電話告知本件漏稅額計算方式，嗣後再補寄漏稅額計算表
    。又原告並無漏報免罰之所得，本件漏稅額即為補徵應納稅
    額60,579元，且於裁處書已有「漏稅額60,579元×0.4 倍＝
    罰鍰金額24,231元」之記載，非謂本件處分有理由不完備之
    情形，縱有瑕疵，依行政程序法第114 條規定，原查於嗣後
    補寄漏稅額計算表，瑕疵業已補正，原告所述，尚難謂有理
    由。
  (三)聲明求為判決：駁回原告之訴；訴訟費用由原告負擔。
五、兩造之爭點為系爭鐘點費究應認定為執行業務所得抑或薪資
    所得？被告以原告未申報系爭鐘點費，補徵稅額並科處罰鍰
    ，是否適法有據。
六、經查：
  (一)薪資所得部分：
  1.按「左列各種所得，免納所得稅：一……。個人稿費、版
    稅、樂譜、作曲、編劇、漫畫及講演之鐘點費之收入。但全
    年合計數以不超過18萬元為限。」、「個人之綜合所得總額
    ，以其全年左列各類所得合併計算之：第一類：……。第二
    類：執行業務所得：凡執行業務者之業務或演技收入，減除
    業務所房租或折舊、業務上使用器材設備之折舊及修理費，
    或收取代價提供顧客使用之藥品、材料等之成本、業務上雇
    用人員之薪資、執行業務之旅費及其他直接必要費用後之餘
    額為所得額。……。第三類：薪資所得：凡公、教、軍、警
    、公私事業職工薪資及提供勞務者之所得：一薪資所得之計
    算，以在職務上或工作上取得之各種薪資收入為所得額。二
    前項薪資包括：薪金、俸給、工資、津貼、歲費、獎金、紅
    利及各種補助費。……。」行為時所得稅法第4 條第1 項第
    23款、第14條第1 項第2 類、第3 類定有明文。次按「本法
    第4 條第1 項第23款規定之稿費、版稅、樂譜、作曲、編劇
    、漫畫及講演之鐘點費收入，均屬執行業務所得。」所得稅
    法施行細則第8 條之5 第3 項定有明文。再按「講演鐘點費
    與授課鐘點費之區別如說明。說明：二公私機關、團體、事
    業及各級學校，聘請學者、專家專題演講所給之鐘點費，屬
    所得稅法第4 條第1 項第23款規定之講演鐘點費，可免納所
    得稅，但如與稿費、版稅、樂譜、作曲、編劇、漫畫等全年
    合計數，超過新臺幣180,000 元以上部分，不在此限。三公
    私機關、團體、事業及各級學校，開課或舉辦各項訓練班、
    講習會，及其他類似性質之活動，聘請授課人員講授課程，
    所發給之鐘點費，屬同法第14條第1 項第3 類所稱之薪資所
    得。該授課人員並不以具備教授（包括副教授、講師、助教
    等）或教員身分者為限。」經財政部74年4 月23日函釋在案
    。
  2.次查，國家對人民自由權利之限制，應以法律定之且不得逾
    越必要程度，憲法第23條固定有明文。但法律內容不能鉅細
    靡遺，一律加以規定，其屬細節性、技術性之事項，法律自
    得授權主管機關以命令定之，俾利法律之實施。而所得稅法
    施行細則係主管稅務機關，依法律或有關法令規定意旨，就
    各類稅款調查、審核及徵收訂定細則，為執行所得稅法有關
    之細節性、技術性之事項而訂定，此由所得稅法施行細則第
    1 條及所得稅法第121 條訂有明文即可推知。查財政部74年
    4 月23日函釋係財政部基於主管機關職權，就公私機關、團
    體、事業及各級學校，所發給之鐘點費，屬薪資所得或講演
    鐘點費之認定等技術性、細節性事項所為之釋示，並未逾越
    所得稅法等相關規定之範圍及目的，亦未加重人民稅賦，自
    得予以援用。原告主張財政部74年4 月23日函釋違反法律保
    留原則、增加法律所無之限制云云，尚非可採。
  3.由以上規定可知，稅法上所稱執行業務所得，著重在以技藝
    自力營生，而薪資所得，則著重在職工薪資及提供勞務者之
    所得，然其區分仍應考量下列因素：
    (1)其實在私法上，無論是薪資所得還是執行業務所得，均是
      因為提供勞務而獲得之報償，而可稱為「勞務所得」。而
      私法上之各式各樣勞務契約，亦得依其「屬人性」之高低
      ，而為下之排序：
      其「屬人性」最高者為僱傭契約，其約定特色在於勞務
        提供者必須完全依勞務受領者之指示提供勞務，本身亦
        不負擔工作成敗之責（由勞務受領者自行負擔），完全
        依所提供勞務之程度領得報償。一般之勞動契約均有此
        特質。
      而「獨立性」最高者則為承攬契約，其勞務提供者對提
        供勞務之方式享有自由，不必受勞務受領者之指示，但
        必須負擔工作成敗之責，其報償之領取及數額完全視其
        工作成果定之。
      介於前二者之中，而被視為勞務契約之典型，即民法之
        委任契約。
    (2)稅法上所稱之薪資所得，一般均是指因僱傭契約所獲致之
      金錢報償，由於金錢純粹是因為勞務之提供而獲致，勞務
      提供者本身不負工作成敗責任，因此原則上不須提供勞務
      以外之成本來完成工作，所得之金錢應全部列為所得。而
      稅法上之執行業務所得則比較近似於因承攬或委任契約所
      獲致之報酬，由於此等報酬之取得，以特定工作完成為必
      要，除了勞務的提供外，還有其他成本之支出，所以所得
      稅法第14條第1項第2類明定，在計算執行業務所得時，可
      以扣除「業務所房租或折舊、業務上使用器材設備之折舊
      及修理費，或收取代價提供顧客使用之藥品、材料等」成
      本，同時也可扣除「業務上僱用人員之薪資、執行業務之
      旅費及其他直接必要費用」，而以其餘額為所得額。這正
      是二者之區別。
    (3)但本院在此也要特別說明，以上民法上勞務契約之分類，
      或許可以用來比擬說明薪資所得與執行業務所得之區別，
      但稅法畢竟不同於民法，有其自身之規範目標。而稅法上
      執行業務所得定性所最看重者，為「當事人在取得所得之
      過程中確實另有一定比例之自身勞務外之必要費用支出」
      （即法條所稱之自力營生），易言之，真正的標準還是要
      回到社會通念，依商業活動類型，判斷「勞務報酬之取得
      ，除了勞務以外，通常是否還有『明顯可查知』、『具一
      定數量金額』的其他費用成本支出」。
  4.查本件原告取自行政院經濟建設委員會及經濟部中部辦公室
    2 筆執行業務所得合計6,400 元屬講演鐘點費之所得，又取
    自國立竹北高級中學薪資所得3,200 元部分，該校已於98年
    5 月25日申請更正所得類別為9B（講演鐘點費），該筆薪資
    所得被告原處分已予更正為執行業務所得。上開所得依所得
    稅法施行細則第8 條之5 第3 款規定，屬執行業務所得，且
    依所得稅法第4 條第1 項第23款規定定額免納所得稅，並未
    計入所得總額計算，合先敘明。
  5.次查原告於中華民國全國工業總會、臺北市政府財政局、經
    濟部及國立竹東高級中學辦理宣導講習會、研討班、會議所
    領取之鐘點費、出席費合計25,600元，屬薪資所得，有中華
    民國全國工業總會98年6 月2 日武行字第0980050420號函、
    臺北市政府財政局98年5 月21日北市財秘字第09831491800
    號函、經濟部總務司98年5 月21日經總司字第09800582830
    號函及國立竹東高級中學傳真收據等資料附原處分卷可稽，
    原告雖就此為爭執，但核與上揭資料所載不符，原告對此部
    分有利事實之主張，復未舉證以實其說，尚難認定其此項主
    張為真正。從而，被告核定原告系爭薪資所得25,600元，並
    無不合。
  (二)罰鍰部分：
  1.按「違反程序或方式規定之行政處分，除依第111 條規定而
    無效者外，因下列情形而補正：一……。二必須明之理由已
    於事後記明者。」行政程序法第114 條第1 項第2 款定有明
    文。次按「納稅義務人應於每年5 月1 日起至5 月31日止，
    填具結算申報書，向該管稽徵機關，申報其上一年度內構成
    綜合所得總額……之項目及數額，以及有關減免、扣除之事
    實，並應依其全年應納稅額減除……扣繳稅額及可扣抵稅額
    ，計算其應納之結算稅額，於申報前自行繳納。」、「納稅
    義務人未依本法規定自行辦理結算申報，而經稽徵機關調查
    ，發現有依本法規定課稅之所得額者，除依法核定補徵應納
    稅額外，應照補徵稅額，處3 倍以下之罰鍰。」行為時所得
    稅法第71條第1 項前段及第110 條第2 項亦定有明文。
  2.查綜合所得稅係採自行申報制，有所得即應申報，人民有依
    法律納稅之義務自應注意使之符合稅法之強行規定。本件原
    告於系爭年度既有領受系爭所得，即應依所得稅法第71條規
    定辦理申報，茲原告未就實際所得申報，已構成客觀之違章
    事實，原告領取系爭薪資所得不能諉為不知，觀其執為漏報
    之理由，尚非不可避免。又原告上開所得之申報，法律已明
    定其構成要件，原告於申報系爭年度綜合所得稅時，對應如
    何申報，理應參照該法律規定辦理；若對法律之適用及解釋
    產生疑義時，原告亦非不可向相關專業機構及人員查詢，於
    獲得正確及充分之資訊後申報；且原告因適用法令錯誤或計
    算錯誤而有溢繳稅款之情形，亦可依稅捐稽徵法第28條規定
    ，自繳納之日起5 年內提出具體證明，申請退還，然原告捨
    此不為，猶有前揭漏報所得額之情形，從納稅義務人應自行
    及誠實申報義務之角度觀察，難謂其主觀上無違反上開所得
    稅法第110 條第1 項規定之過失責任，是縱原告主張其並無
    漏稅之故意，亦難卸免其未善盡申報應注意義務之違失。
  3.本件被告以原告未辦理95年度綜合所得稅結算申報，查獲原
    告當年度有薪資所得合計935,008 元，已超過當年度規定免
    稅額及標準扣除額之合計數，有核定通知書等相關資料影本
    附原處分卷佐證，違章事證明確，乃審酌違章情節，按所漏
    稅額60,579元處0.4 倍罰鍰24,231元，原處分重行核算漏稅
    額60,163元處0.4 倍罰鍰24,065元。原告95年度有系爭所得
    漏未申報，核有過失，被告依前揭所得稅法第110 條第1 項
    規定，按所漏稅額處0.4 倍罰鍰，並未違反「稅務違章案件
    裁罰金額或倍數參考表」規定，亦無裁量怠惰、裁量逾越或
    裁量濫用之違法情事，經核並無不合。
  4.至原告主張原裁處書中漏稅額或（暨）罰鍰計算方式一欄記
    載「詳如違章案件漏稅額計算表」，被告漏未將該計算表寄
    送原告云云，惟被告就此業已辯明略以，經原告提出復查，
    被告先以電話告知本件漏稅額計算方式，嗣後再補寄漏稅額
    計算表。又原告並無漏報免罰之所得，本件漏稅額即為補徵
    應納稅額60,579元，且於裁處書已有「漏稅額60,579元×0.
    4 倍＝罰鍰金額24,231元」之記載，非謂本件處分有理由不
    完備之情形，縱有瑕疵，依行政程序法第114 條規定，原查
    於嗣後補寄漏稅額計算表，瑕疵業已補正等語，經核亦無不
    合，原告以此指摘被告上揭罰鍰處分違法云云，亦難認有理
    由，核不足採。
  5.另關於原告聲請：本件所涉所得稅法第110 條第2 項規定稽
    徵機關對納稅義務人應照補徵稅額，處3 倍以下之罰鍰，違
    反憲法第23條規定之比例原則，牴觸憲法之規定，爰請求裁
    定停止本件訴訟之審理，並聲請司法院大法官解釋云云。按
    「憲法為國家最高規範，法律牴觸憲法者無效，法律與憲法
    有無牴觸發生疑義而須予以解釋時，由司法院大法官掌理，
    此觀憲法第171 條、第173 條、第78條及第79條第2 項規定
    甚明。又法官依據法律獨立審判，憲法第80條定有明文，故
    依法公布施行之法律，法官應以其為審判之依據，不得認定
    法律為違憲而逕行拒絕適用。惟憲法之效力既高於法律，法
    官有優先遵守之義務，法官於審理案件時，對於應適用之法
    律，依其合理之確信，認為有牴觸憲法之疑義者，自應許其
    先行聲請解釋憲法，以求解決。是遇有前述情形，各級法院
    得以之為先決問題裁定停止訴訟程序，並提出客觀上形成確
    信法律為違憲之具體理由，聲請本院大法官解釋。司法院大
    法官審理案件法第5 條第2 項、第3 項之規定，與上開意旨
    不符部分，應停止適用。」又「按法官於審理案件時，對於
    應適用之法律，依其合理之確信，認為有牴觸憲法之疑義者
    ，各級法院得以之為先決問題，裁定停止訴訟程序，並提出
    客觀上形成確信法律為違憲之具體理由，聲請大法官解釋，
    業經本院釋字第371 號解釋在案。其中所謂『先決問題』，
    係指審理原因案件之法院，確信系爭法律違憲，顯然於該案
    件之裁判結果有影響者而言；所謂『提出客觀上形成確信法
    律為違憲之具體理由』，係指聲請法院應於聲請書內詳敘其
    對系爭違憲法律之闡釋，以及對據以審查之憲法規範意涵之
    說明，並基於以上見解，提出其確信系爭法律違反該憲法規
    範之論證，且其論證客觀上無明顯錯誤者，始足當之。如僅
    對法律是否違憲發生疑義，或系爭法律有合憲解釋之可能者
    ，尚難謂已提出客觀上形成確信法律為違憲之具體理由。本
    院釋字第371 號解釋，應予補充。」業經司法院釋字第371
    號、第572 號揭櫫在案，職是，關於法官依據法律獨立審判
    ，依法公布施行之法律，法官應以其為審判之依據，不得認
    定法律為違憲而逕行拒絕適用。僅在於審理案件時，對於應
    適用之法律，依其合理之確信，認為有牴觸憲法之疑義者，
    始得先行聲請解釋憲法，以求解決。即聲請釋憲，要有所謂
    「先決問題」之審理原因案件之法院，確信系爭法律違憲，
    顯然於該案件之裁判結果有影響者而言；及所謂「提出客觀
    上形成確信法律為違憲之具體理由」之對系爭違憲法律之闡
    釋，以及對據以審查之憲法規範意涵之說明，並基於以上見
    解，提出其確信系爭法律違反該憲法規範之論證，且其論證
    客觀上無明顯錯誤者要件具備，始足當之。當事人以法律為
    違憲，就另案聲請司法院大法官釋憲，法律並無明文規定應
    停止訴訟程序，當事人亦無此停止訴訟程序請求權，僅當事
    人如能釋明爭執之法律有具備上述要件時，得供辦案之參考
    。本院審酌原告上揭理由，認本件並無停止訴訟程序，聲請
    司法院大法官解釋之必要，乃駁回其此項請求，併此敘明。
  (三)綜上所述，原告起訴論旨，均非可採，被告原處分補徵原告
    綜合所得稅60,579元，並按所漏稅額處0.4 倍之罰鍰24,231
    元，核無違誤，訴願決定予以維持，亦無不合。原告仍執前
    詞及個人主觀之見解，訴請如聲明所示，為無理由，應予駁
    回。又本件為簡易事件，依卷內資料，事證已臻明確，爰不
    經言詞辯論為判決。
  (四)本件事證已臻明確，兩造其餘之主張及陳述，核與本件判決
    結果不生影響，故不逐一論述，亦此敘明。
七、據上論結，本件原告之訴為無理由，依行政訴訟法第233 條
    第1 項、第98條第1 項前段，判決如主文。
中    華    民    國    99    年    7     月    30    日
                   臺北高等行政法院第四庭
                                   法  官  陳秀
上為正本係照原本作成。
本件以訴訟事件所涉及之法律見解具有原則性者為限，始得於本
判決送達後20日內向本院提出上訴狀並表明上訴理由，如已於本
判決宣示後送達前提起上訴者，應於判決送達後20日內補具上訴
理由（均按他造人數附繕本），且經最高行政法院許可後方得上
訴。
中    華    民    國    99    年     7    月   30     日
                                   書記官  楊子鋒

司法院資訊處製作；財團法人民間司法改革基金會備份。
